臺灣臺北地方法院刑事判決　　　　　　 99年度易緝字第136號
公　訴　人　臺灣臺北地方法院檢察署檢察官
被　　　告　廖秋霖
上列被告因詐欺案件，經檢察官提起公訴（八十八年度偵字第二
二○四號），本院判決如下：
    主  文
廖秋霖無罪。
    理  由
一、公訴意旨略以：被告廖秋霖與徐仁姿（徐仁姿經本院於民國
    九十年五月七日以八十八年度易字第二五一七號判決無罪，
    嗣經臺灣高等法院於九十年七月十日以九十年度上易字第二
    一二一號判決上訴駁回確定）二人於八十六年四月間合夥在
    臺北市中正區○○○路十三號二樓，開設宏瑞餐廳股份有限
    公司（下稱宏瑞餐廳），徐仁姿並登記為宏瑞餐廳負責人，
    二人自八十六年五月間至同年十二月間，竟意圖為自己不法
    之所有，陸續多次向告訴人林邱阿環購買大批各種蔬菜、雞
    肉等食品，共計新臺幣（下同）四十八萬八千九百元，由被
    告簽發慶豐商業銀行營業部帳號000000000號面額
    分別為十九萬七千三百二十二元及十二萬八千八百五十七元
    之支票二張（本院按：起訴書就此有所誤載，該二紙支票面
    額應分別為十六萬八千四百六十五元、十二萬八千八百五十
    七元）支付貨款，詎屆期八十六年十二月十五日支票遭退票
    ，經催討均置之不理。被告於八十六年十二月十六日宏瑞餐
    廳倒閉後即轉讓予張承富（本院通緝中），徐仁姿仍為負責
    人，張承富並僱用陳建邦（陳建邦經本院於九十年五月七日
    以八十八年度易字第二五一七號判決無罪，嗣經臺灣高等法
    院於九十年七月十日以九十年度上易字第二一二一號判決上
    訴駁回確定）為採購，張承富接手後，明知餐廳經營不佳，
    竟意圖為自己不法之所有，與陳建邦基於犯意之聯絡，自八
    十七年八月間至八十七年十二月間，大量向告訴人購買食品
    ，張承富並以陳建邦名義向臺灣省合作金庫三興支庫及第一
    商業銀行松山分行申請支票使用，並簽發支票七張共計七十
    一萬六千四百四十元，詎因二人故意將支票印鑑章蓋錯不符
    而遭退票，屢經催討均置之不理，餐廳亦結束營業，告訴人
    始知受騙，因認被告與徐仁姿、張承富、陳建邦四人均涉犯
    刑法第三百三十九條第一項詐欺取財罪嫌云云。
二、按犯罪事實應依證據認定之，無證據不得認定犯罪事實；無
    證據能力、未經合法調查之證據，不得作為判斷之依據；不
    能證明被告犯罪或其行為不罰者，應諭知無罪之判決，刑事
    訴訟法第一百五十四條第二項、第一百五十五條第二項、第
    三百零一條第一項分別定有明文。次按認定不利於被告之事
    實，須依積極證據，苟積極證據不足為不利於被告事實之認
    定時，即應為有利被告之認定，更不必有何有利之證據，復
    有最高法院三十年上字第八一六號判例可資參考。又事實之
    認定，應憑證據，如未能發現相當證據，或證據不足以證明
    ，自不能以推測或擬制之方法，為裁判基礎；認定犯罪事實
    ，所憑之證據，雖不以直接證據為限，間接證據亦包括在內
    ，然無論直接或間接證據，其為訴訟上之證明，須於通常一
    般之人均不致於有所懷疑，而得確信其為真實之程度者，始
    得據之為有罪之認定，倘其證明尚未達到此一程度，而有合
    理性懷疑之存在時，即無從為有罪之認定，此亦有最高法院
    四十年臺上字第八六號、七十六年臺上字第四九八六號判例
    可資參照。末按刑法第三百三十九條第一項詐欺罪之成立，
    以意圖為自己或第三人不法所有，以詐術使人將本人或第三
    人之物交付為要件。所謂以詐術使人交付，必須被詐欺人因
    其詐術而陷於錯誤，若其所用方法，不能認為詐術，亦不致
    使人陷於錯誤，即不構成該罪，最高法院四十六年臺上字第
    二六○號亦著有判例可資參照。而民事債務當事人間，若有
    未依債務本旨履行給付之情形，在一般社會經驗而言，原因
    非一，其因不可歸責之事由無法給付，或因合法得對抗他造
    主張抗辯而拒絕給付，甚至債之關係成立後，始行惡意遲延
    給付，皆有可能，非必出於自始無意給付之詐欺犯罪一端，
    是苟無足可認其自始具有不法所有意圖之積極證據，縱令於
    債之關係成立後，惡意不為給付，亦僅能令負民事上遲延給
    付責任，不能據此推測其在負債之初一概具有從事財產犯罪
    行為之故意。況刑事被告依法不負自證無罪之義務，故在別
    無積極證據之情形下，自難違反刑事訴訟法第一百五十四條
    之規定，以被告單純債務不履行之狀態，推定被告自始即有
    不法所有之意圖而施用詐術。參以刑事訴訟法第一百六十一
    條第一項亦規定，檢察官就被告犯罪事實，應負舉證責任，
    並指出證明之方法，是檢察官對於起訴之犯罪事實，應負提
    出證據及說服之實質舉證責任，倘其所提出之證據，不足為
    被告有罪之積極證明，或其指出證明之方法，無從說服法院
    以形成被告有罪之心證，基於無罪推定之原則，自應為被告
    無罪判決之諭知，亦經最高法院著有九十二年臺上字第一二
    八號判例可資參照。
三、公訴人認被告涉犯前開詐欺取財犯行，無非以告訴人之指訴
    、卡塔尼亞食品有限公司支票（票號分別為ＣＦ00000
    00、ＣＦ0000000）及退票理由單、慶豐商業銀行
    八十八年四月一日（八八）慶銀營字第一四六號函及附件、
    合榮商行開立之收據、送貨單、房屋租賃契約、臺北巿票據
    交換所九十一年四月二十四日（九一）北票字第二二六六號
    函及附件等為主要論據（見臺灣臺北地方法院檢察署檢察官
    九十九年度蒞字第一一三九二號補充理由書）。訊據被告對
    於上開時、地宏瑞餐廳曾向告訴人訂貨，且其曾開立卡塔尼
    亞食品有限公司（該公司之負責人為被告）支票予告訴人用
    以支付貨款等事實坦承不諱，然堅決否認有何詐欺取財之犯
    行，辯稱：係因週轉失靈支票方無法兌現，其並無詐欺之意
    圖等語。
四、經查：
(一)程序方面：
  1.告訴人先前於檢察官偵訊時所為之陳述，檢察官既僅以告訴
    人之身分傳訊而未命渠以證人之身分具結作證，且刑事訴訟
    法第一百五十八條之三之規定係屬絕對強制排除證據之規定
    ，是告訴人於偵查中檢察官訊問時之指訴，顯然不具證據能
    力（最高法院九十三年臺上字六五七八號判例意旨參照），
    縱當事人已同意或不爭執該證據之證據能力，仍不得作為本
    案判斷之依據（最高法院九十四年度臺上字第三二七七號裁
    判要旨參照）。
  2.另本案公訴人引為作為證據之其餘書面供述及證據資料，因
    被告於本院準備程序及審理中對於各該證據均未爭執證據能
    力，復未於言詞辯論終結前聲明異議，本院審酌該等證據作
    成時之情況，並無不宜作為證據之情事，是依刑事訴訟法第
    一百五十九條之五第二項之規定，均得作為證據。
(二)實體方面：
  1.宏瑞餐廳確有向告訴人訂貨，且被告曾簽立卡塔尼亞食品有
    限公司支票（票號分別為ＣＦ0000000、ＣＦ000
    0000號）二紙持交告訴人用以支付貨款，該二紙支票之
    發票日分別為八十六年十二月十五日、八十七年一月十五日
    ，嗣經告訴人提示均不獲兌現等事實，除據被告供認在卷外
    ，並經告訴人即證人林邱阿環證述在卷（見本院一○○年二
    月二十四日審判筆錄），且有卡塔尼亞食品有限公司支票（
    票號分別為ＣＦ0000000、ＣＦ0000000號）
    及退票理由單（見八十八年度偵字第二二○四號偵查卷宗第
    五、六頁）、合榮商行開立之收據（見同上偵查卷宗第十三
    頁、本院卷一第三十七頁）、送貨單（見同上偵查卷宗第十
    四至十九頁）等在卷可稽。
  2.被告雖有開立前開支票二紙交告訴人，且該等支票經告訴人
    提示未予兌現，然被告所為是否業已構成刑法上之詐欺取財
    罪，端視被告所為前開行為，主觀上有無不法所有之意圖，
    以及客觀上有無對告訴人為施用詐術之行為為斷。查：
    (1)告訴人於本院審理中證稱：八十六年五月開始與被告交易
      ，剛開始跟被告交易是南京店，付現只付了一個月，後來
      都是開支票，青島店（即宏瑞餐廳）一直都是開支票，被
      告的餐廳生意很好，但被告沒有特別遊說伊餐廳生意很好
      。被告剛開始跟伊交易時，每個月的貨款大約有十幾萬，
      被告改以開票的方式訂貨後，在訂貨量上與跟現金交易沒
      有差別。從八十六年五月到十二月間，宏瑞餐廳叫貨情形
      都很穩定，都差不多，沒有特別高也沒有特別低，且從八
      十六年五月到八月，這幾個月的貨款支付都正常，也都是
      開票支付，被告是到十二月十五日貨款之支付才不正常。
      因為從送貨到領到錢是三個月以內，是統一月結，所以八
      十六年十二月十五日退票的那張支票是支付八十六年十月
      份的貨款，八十七年一月十五日退票的那張支票則是支付
      八十六年十一月份的貨款，結帳的時間分別是十一月中旬
      、十二月中旬，被告所開立之支票是到十二月十五日才開
      始退票，之前的都有兌現等語（見本院一○○年二月二十
      四日審判筆錄），堪認告訴人之所以認為被告涉嫌詐欺取
      財罪，係因被告所開立之該二紙支票屆期未兌現之故，然
      告訴人與被告間先前即有多次生意上之往來，此觀告訴人
      前開證述自明，則告訴人願意出貨予被告，顯係憑藉雙方
      先前生意往來經驗，並揣度被告所經營宏瑞餐廳之營運狀
      況，認宏瑞餐廳確實仍在營運中而有進貨之必要，且依告
      訴人所證情節，究難窺見被告有何施用詐術之情，甚為灼
      然，被告當無何施用詐術因而使告訴人陷於錯誤之情事，
      是縱被告於前開支票屆發票日之際，因支票退票而無法支
      付告訴人貨款，亦難執此憑認被告於訂貨或將支票交付予
      告訴人之際即有不法所有之意圖及施用詐術之行為，自難
      率爾以詐欺取財罪相繩。
    (2)被告向告訴人訂貨之時間為八十六年十月、十一月間，被
      告簽發交付前開二紙支票之時間則約為八十六年十一月、
      十二月中旬，此業據被告供述在卷，核與告訴人即證人林
      邱阿環之證述情節相符（均見本院一○○年二月二十四日
      審判筆錄），經本院函查卡塔尼亞食品有限公司（即前開
      慶豐商業銀行支票帳戶）遭拒絕往來之時間為何，慶豐商
      業銀行、臺北市票據交換所函覆稱卡塔尼亞食品有限公司
      支票存款帳戶係於八十七年一月九日經列為拒絕往來戶，
      有慶豐商業銀行總行營業部八十八年四月一日（八八）慶
      銀營字第一四六號函暨檢附之往來明細表（見同上偵查卷
      宗第一二二至一三七頁）、慶豐商業銀行八十八年十二月
      二十二日（八八）業展字第一二二二之一號函暨檢附之對
      帳單等資料（見八十八年度易字第二五一七號刑事卷宗第
      十四至二十三頁）在卷可查，臺北市票據交換所並稱被告
      個人支票帳戶亦係於八十七年一月九日遭列為拒絕往來戶
      ，復有臺北市票據交換所九十一年四月二十四日（九一）
      北票字第二二六六號函暨檢附之明細表（見本院九十一年
      度易緝字第六六號刑事卷宗第四十一至四十九頁）在卷可
      考。就前開慶豐商業銀行所檢附之對帳單及臺北市票據交
      換所所檢附之明細表以觀，被告及卡塔尼亞食品有限公司
      支票帳戶係自八十六年十二月十五日起方有退票紀錄，且
      於八十六年十月至十二月間該卡塔尼亞食品有限公司帳戶
      內仍有相當金額之存款，衡情尚非屬無支付能力；況該帳
      戶係迄八十七年一月九日始公告列為拒絕往來，顯見被告
      簽發交付該二紙支票予告訴人時，該支票存款帳戶均未遭
      拒絕往來或有何異常狀況，則本院尚難以該等支票嗣後不
      獲兌現之情，即認定被告向告訴人訂貨或簽發交付該等支
      票時，其主觀上已知上開支票必無法兌現或其內心必存有
      詐騙告訴人之意，自不待言。
    3.至公訴意旨所指被告於八十六年十二月十六日宏瑞餐廳倒
      閉後即轉讓予張承富，徐仁姿仍為負責人，張承富並僱用
      陳建邦為採購，張承富接手後，明知餐廳經營不佳，竟意
      圖為自己不法之所有，與陳建邦基於犯意之聯絡，自八十
      七年八月間至八十七年十二月間，大量向告訴人購買食品
      ，張承富並以陳建邦名義向臺灣省合作金庫三興支庫及第
      一商業銀行松山分行申請支票使用，並簽發支票七張共計
      七十一萬六千四百四十元，詎因二人故意將支票印鑑章蓋
      錯不符而遭退票，屢經催討均置之不理，餐廳亦結束營業
      一節。矧公訴人所指此節既均係發生在被告轉讓宏瑞餐廳
      予張承富之後，且依卷內資料亦無證據足資證明被告有為
      此部分犯行，而徐仁姿、陳建邦業經判決無罪確定，有本
      院八十八年度易字第二五一七號刑事判決、臺灣高等法院
      九十年度上易字第二一二一號刑事判決在卷可按，復無證
      據足認被告與現仍通緝中、尚未到案之張承富有何犯意聯
      絡或行為分擔，自難認被告有參與此部分犯行而應論以共
      同正犯，附此敘明。又房屋租賃契約書及證人歐炤稜之證
      述，均僅足以證明被告確曾在上址經營宏瑞餐廳之事實，
      然究無法據以認定被告有何主觀上不法所有之意圖或客觀
      上有施用詐術之行為，自無從執為不利於被告之認定，於
      此一併說明。
五、綜上，被告前開所辯，堪可採信，其主觀上既無不法所有之
    意圖，客觀上復未施用詐術，揆諸前揭說明，本件應屬事後
    不能依債務本旨履行之民事糾葛，顯與前開詐欺取財罪之構
    成要件有間，自難以刑法上之詐欺取財罪相繩，告訴人宜另
    循民事訴訟途徑加以解決。此外，本院復查無其他積極證據
    足資證明被告向告訴人訂貨或簽發支票之初，即有公訴人指
    摘之不法所有意圖暨施用詐術之犯行，本院尚難僅憑前開公
    訴人所提之證據，即論被告確有公訴人所指之詐欺取財犯行
    ，不能證明被告犯罪，應依法諭知被告無罪之判決。
據上論斷，應依刑事訴訟法第三百零一條第一項，判決如主文。
本案經檢察官葉雅婷到庭執行職務
中    華    民    國   100    年    3     月    10    日
                  刑事第十一庭  審判長法  官  黃紹紘
                                      法  官  顧正德
                                      法  官  藍家偉
以上正本證明與原本無異。
如不服本判決應於收受送達後十日內向本院提出上訴書狀，並應
敘述具體理由；其未敘述上訴理由者，應於上訴期間屆滿後二十
日內向本院補提理由書（均須按他造當事人之人數附繕本）「切
勿逕送上級法院」。告訴人或被害人如對於本判決不服者，應具
備理由請求檢察官上訴，其上訴期間之計算係以檢察官收受判決
正本之日期為準。
                                      書記官  許婉如
中    華    民    國   100    年    3     月    10    日